---
title: "Análise do Impacto da Pandemia no Bem-Estar Psicológico Infantil"
author: |
  Joaquim Oliveira (130657)  
  João Lourenço (130655)  
  Francisco Gonçalves (130649)  
  Martim Santos (130653)  
  Fábio Gonçalves (130662)
output: html_document
---
```{r echo=FALSE, message=FALSE, warning=FALSE}
library(readxl)
library(ggplot2)

dados <- read_excel("EXCEL_AED_R.xlsx")

names(dados)[names(dados) == "P3"] <- "idade"
names(dados)[names(dados) == "P6"] <- "escolaridade_ee"

dados[dados == 99] <- NA

for (coluna in names(dados)) {
  if (is.numeric(dados[[coluna]])) {
    mediana <- median(dados[[coluna]], na.rm = TRUE)
    dados[[coluna]][is.na(dados[[coluna]])] <- mediana
  }
}
```

# Introdução
O presente estudo tem como objetivo analisar o impacto da pandemia de COVID-19 no bem-estar psicológico de crianças em idade pré-escolar e do 1.º ciclo, com base em dados recolhidos através do questionário AED_CP19_Saúde. A análise estatística foi realizada com enfoque em variáveis relacionadas com aspetos sociodemográficos (como género, idade, escolaridade da mãe/cuidadora e ciclo escolar), bem como indicadores de saúde emocional e comportamental das crianças (tais como padrões de sono, comportamentos de obediência, irritabilidade, medos, amizades, entre outros). Através de representações gráficas e análises univariadas e bivariadas, procurou-se compreender de que forma estas variáveis se inter-relacionam e como fatores como o género, o ciclo escolar e o número de horas de sono podem influenciar o estado emocional e comportamental dos alunos. Este tipo de análise é essencial para orientar intervenções adequadas e precoces, promovendo a saúde mental infantil num contexto ainda marcado pelas consequências da pandemia.

# Análises Univariadas

```{r echo=FALSE, message=FALSE, warning=FALSE}
ggplot(dados, aes(x = as.factor(genero))) +
  geom_bar(fill = "steelblue") +
  ggtitle("Distribuição do Género") +
  xlab("Género") +
  ylab("Frequência") +
  theme_minimal()
```

A distribuição por género mostra uma maioria de alunos que se identificam como feminino, representando cerca de 60% da amostra. Cerca de 38% são do género masculino e aproximadamente 2% identificam-se como outro ou optaram por não responder. Esta diferença de distribuição levou nos a pensar que esta pode influenciar os resultados do bem-estar psicológico de cada individuo, já que existem estudos que indicam variações de sintomas e perceções entre géneros mesmo em idades jovens.

```{r echo=FALSE, message=FALSE, warning=FALSE}
ggplot(dados, aes(x = idade)) +
  geom_histogram(binwidth = 1, color = "white", fill = "darkorange") +
  ggtitle("Distribuição das Idades") +
  xlab("Idade") +
  ylab("Frequência") +
  theme_minimal()
```

A análise da idade mostra que a amostra é composta quase exclusivamente por crianças do pré-escolar ao 1.º ciclo. As idades vão dos 3 aos 11 anos, com destaque para os 6 a 9 anos, que representam a esmagadora maioria dos alunos (mais de 80% da amostra). Com esta análise, tiramos a conclusão que esta faixa etária é crucial no desenvolvimento emocional e social, tornando particularmente relevante avaliar os efeitos da pandemia no bem-estar psicológico destas crianças, visto que foi o período particularmente difícil para todas as faixas etárias a nível de saúde mental.

```{r echo=FALSE, message=FALSE, warning=FALSE}
ggplot(subset(dados, escolaridade_ee %in% c(1, 2, 3)), aes(x = as.factor(escolaridade_ee))) +
  geom_bar(fill = "mediumseagreen") +
  ggtitle("Escolaridade da Mãe ou Cuidadora") +
  xlab("1=Básico, 2=Secundário, 3=Superior") +
  ylab("Frequência") +
  theme_minimal()
```

A escolaridade das mães ou cuidadoras apresenta-se distribuída entre três níveis:
• Básico (1)
• Secundário (2)
• Superior (3)
A maior percentagem de cuidadoras/mães tem o ensino secundário completo (aproximadamente 45% da amostra). Segue-se o ensino básico com cerca de 30% e o ensino superior com cerca de 25%. Esta distribuição mostra que, apesar de uma boa parte ter completado pelo menos o secundário, existe ainda um grupo significativo com apenas o ensino básico, o que poderá ter impacto na forma como lidam com questões relacionadas com o bem-estar psicológico dos seus filhos, principalmente após o período da pandemia.

```{r echo=FALSE, message=FALSE, warning=FALSE}
ggplot(dados, aes(x = as.factor(cicloescolar))) +
  geom_bar(fill = "cornflowerblue") +
  ggtitle("Distribuição por Ciclo Escolar") +
  xlab("0=Pré-escolar, 1=1.º Ciclo") +
  ylab("Frequência") +
  theme_minimal()
```

A amostra divide-se entre alunos do pré-escolar (0) e do 1.º ciclo (1). Observa-se que cerca de 15% a 20% dos alunos estão no pré-escolar, enquanto os restantes 80% a 85% frequentam o 1.º ciclo. Esta distribuição confirma que a análise da saúde psicológica foca-se sobretudo em crianças na fase inicial de escolaridade, onde o impacto da pandemia pode ter afetado não só o seu bem-estar emocional, mas também aspetos ligados ao desenvolvimento académico e social, que futuramente serão cada vez mais notórios como consequências desse período.

```{r echo=FALSE, message=FALSE, warning=FALSE}
ggplot(dados, aes(x = as.factor(Sono_Q556))) +
  geom_bar(fill = "orchid") +
  ggtitle("Distribuição de Sono") +
  xlab("Horas de Sono") +
  ylab("Frequência") +
  theme_minimal()
```

• A maioria dos alunos dorme entre 8 e 9 horas por noite, o que representa cerca de 75% da amostra.
• Cerca de 15% dorme 7 horas, o que pode ser considerado insuficiente para crianças desta faixa etária.
• Apenas uma pequena percentagem (cerca de 5%) reporta dormir 10 ou mais horas.
Esta distribuição indica que, embora a maioria atinja as recomendações mínimas de sono (8 a 9 horas para crianças em idade escolar, de acordo com o Ministério da Saúde de Portugal), existe uma percentagem relevante de alunos que dorme abaixo do recomendado, o que pode ter implicações no bem-estar psicológico e rendimento escolar.


```{r echo=FALSE, message=FALSE, warning=FALSE}
ggplot(dados, aes(x = as.factor(v22))) +
  geom_bar(fill = "mediumturquoise") +
  ggtitle("Distribuição da Variável v22") +
  xlab("v22") +
  ylab("Frequência") +
  theme_minimal()
```

A distribuição das respostas à variável v22 “É irrequieto, muito mexido, nunca para quieto” mostra que:
• Cerca de 47% dos alunos consideram que esta afirmação não é verdade.
• 31% indicam que é pouco verdade.
• 22% afirmam que é muito verdade.

Estes dados revelam que, embora a maioria dos alunos não se identifique com este comportamento, existe uma percentagem considerável, cerca de 1 em cada 5 alunos, que se considera frequentemente irrequieto ou muito mexido. Este indicador é relevante, uma vez que comportamentos de hiperatividade podem estar associados a dificuldades de concentração, maior agitação em contexto escolar e necessidade de um apoio especializado, especialmente após o contexto de pandemia e adaptação às novas rotinas escolares.

```{r echo=FALSE, message=FALSE, warning=FALSE}
ggplot(dados, aes(x = as.factor(v25))) +
  geom_bar(fill = "tomato") +
  ggtitle("Distribuição da Variável v25") +
  xlab("v25") +
  ylab("Frequência") +
  theme_minimal()
```

A distribuição das respostas à variável v25 “Enerva-se muito facilmente e faz muitas birras” mostra que:
• Cerca de 69% dos alunos consideram que esta afirmação não é verdade.
• 22% afirmam que é pouco verdade.
• E aproximadamente 9% dizem que é muito verdade.

Embora a maioria dos alunos não se identifique com este comportamento de irritação e birras frequentes, é importante destacar que quase 1 em cada 10 manifesta que este comportamento é muito presente. Este resultado pode indicar sinais de regulação emocional mais frágeis num grupo específico de crianças, sendo um aspeto relevante para futuras intervenções ou monitorização, sobretudo tendo em conta o contexto pós-pandemia, onde podem ter surgido certos tipos de trauma.

```{r echo=FALSE, message=FALSE, warning=FALSE}
ggplot(dados, aes(x = as.factor(Pg))) +
  geom_bar(fill = "lightskyblue") +
  ggtitle("Pg: Obedece com facilidade") +
  xlab("Pg") +
  ylab("Frequência") +
  theme_minimal()
```

A distribuição das respostas à variável Pg “Obedece com facilidade, faz habitualmente o que os adultos lhe mandam” mostra que:
• 73% dos alunos consideram que esta afirmação é muito verdade, ou seja, afirmam que obedecem com facilidade.
• Cerca de 22% consideram que é pouco verdade.
• Apenas cerca de 6% dizem que não é verdade.
Este resultado revela que a maioria dos alunos parece apresentar um comportamento de obediência e respeito pelas orientações dos adultos, o que pode ser interpretado como um sinal positivo no contexto de socialização e adaptação às rotinas escolares. No entanto, o grupo dos 6% que refere não obedecer com facilidade pode necessitar de uma atenção adicional, sobretudo em ambientes educativos e familiares, o que também pode estar relacionado com a pandemia, devido á privatização dos indivíduos para não espalhar a doença, tornando cada jovem um bocado mais autónomo.

```{r echo=FALSE, message=FALSE, warning=FALSE}
ggplot(dados, aes(x = as.factor(Pl))) +
  geom_bar(fill = "salmon") +
  ggtitle("Pl: Luta frequentemente com outras crianças") +
  xlab("Pl") +
  ylab("Frequência") +
  theme_minimal()
```

A distribuição das respostas à variável Pl “Luta frequentemente com as outras crianças, ameaça-as ou intimida-as” mostra que:
• 79% dos alunos consideram que esta afirmação não é verdade.
• Cerca de 16% dizem que é pouco verdade.
• Apenas 4% afirmam que é muito verdade.
Estes resultados são positivos, na medida em que a esmagadora maioria dos alunos não se identifica com os comportamentos de agressividade, intimidação ou conflito com outras crianças. Ainda assim, é importante notar que cerca de 1 em cada 20 identifica-se com este tipo de comportamentos, o que pode ser indicativo de dificuldades de regulação emocional, impulsividade ou problemas no ambiente social e familiar. Estes casos em específico devem ser acompanhados de perto, especialmente num contexto pós-pandémico onde as relações interpessoais podem ter sido afetadas e devem ser trabalhadas para serem restruturadas caso necessário.

```{r echo=FALSE, message=FALSE, warning=FALSE}
ggplot(dados, aes(x = as.factor(Pm))) +
  geom_bar(fill = "gold") +
  ggtitle("Pm: Tem pelo menos um bom amigo(a)") +
  xlab("Pm") +
  ylab("Frequência") +
  theme_minimal()
```

A distribuição das respostas à variável Pm “Tem pelo menos um bom amigo ou boa amiga” mostra que:
• Cerca de 75% dos alunos afirmam que esta afirmação não é verdade, ou seja, não reconhecem ter pelo menos um bom amigo ou uma boa amiga.
• Cerca de 21% indicam que é pouco verdade.
• Apenas 6% consideram que é muito verdade, ou seja, que têm claramente um ou mais bons amigos.
Esta distribuição levanta uma preocupação importante, uma vez que uma percentagem significativa dos alunos parece não ter relações próximas e significativas com os seus colegas. Em contexto de desenvolvimento infantil, a existência de amizades é um fator essencial para o bem-estar emocional, o que torna este dado um sinal de alerta, especialmente no período pós-pandemia em que as interações sociais foram fortemente afetadas, onde a única forma de  interação com pessoas fora da sua habitação era online.

```{r echo=FALSE, message=FALSE, warning=FALSE}
ggplot(dados, aes(x = as.factor(Px))) +
  geom_bar(fill = "mediumpurple") +
  ggtitle("Px: Tem muitos medos, assusta-se com facilidade") +
  xlab("Px") +
  ylab("Frequência") +
  theme_minimal()
```

A distribuição das respostas à variável Px “Tem muitos medos, assusta-se com facilidade” mostra que:
• Cerca de 60% dos alunos indicam que esta afirmação não é verdade.
• Cerca de 30% referem que é pouco verdade.
• Aproximadamente 10% consideram que é muito verdade, ou seja, assumem que têm muitos medos e se assustam com facilidade.
Ou seja, apesar de a maioria dos alunos não apresentar sintomas de medo excessivo ou de certa forma uma elevada ansiedade, existe um grupo não negligenciável que demonstra alguma ou muita predisposição para o medo. Este tipo de comportamentos pode estar associado a insegurança, falta de estabilidade emocional ou outros fatores psicossociais que merecem atenção, principalmente no contexto da saúde mental infantil após o isolamento social vivido durante a pandemia, devido ao próprio isolamento de cada criança numa idade tão jovem.

# Análises Bivariadas
```{r echo=FALSE, message=FALSE, warning=FALSE}
ggplot(subset(dados, !is.na(Sono_Q556) & !is.na(cicloescolar)), aes(x = as.factor(cicloescolar), y = Sono_Q556)) +
  geom_boxplot(fill = "plum") +
  ggtitle("Sono vs Ciclo Escolar") +
  xlab("Ciclo Escolar (0=Pré-escolar, 1=1.º Ciclo)") +
  ylab("Horas de Sono") +
  theme_minimal()
```

Com este gráfico, percebemos então que:
• As crianças do pré-escolar (0) dormem, em média, mais horas que as do 1.º ciclo (1), apresentando uma mediana próxima das 9 horas.
• As crianças do 1.º ciclo apresentam uma mediana inferior, mais próxima das 8 horas.
• Nota-se ainda que a variabilidade no sono é maior no 1.º ciclo, com casos de alunos que dormem apenas 7 horas.
Apartir disto conseguimos perceber que a transição para o 1.º ciclo pode estar associada a uma redução das horas de sono, seja por exigências escolares ou mudanças na rotina familiar. Esta diferença deve ser considerada na análise do bem-estar geral, dado que o sono insuficiente pode afetar tanto a saúde psicológica como o rendimento académico das crianças, tanto no presente como no futuro, adquirindo maus hábitos. Este ainda pode estar relacionado com a pandemia, devido ao facto de ter havido um confinamento, permitindo às crianças fazerem atividades sem supervisão dos pais até horas mais tardias, tornando o seu período de descanso menor.


```{r echo=FALSE, message=FALSE, warning=FALSE}
ggplot(subset(dados, !is.na(v22) & !is.na(genero)), aes(x = as.factor(genero), fill = as.factor(v22))) +
  geom_bar(position = "dodge") +
  ggtitle("v22: É irrequieto vs Género") +
  xlab("Género") +
  ylab("Frequência") +
  labs(fill = "v22 (0=Não é, 1=Pouco, 2=Muito)") +
  theme_minimal()
```

A análise cruzada feita entre v22 “É irrequieto, muito mexido, nunca para quieto” e género revelou diferenças relevante:
• Os alunos do género masculino apresentam uma maior proporção de respostas “muito verdade” (2), sugerindo uma maior frequência de comportamentos de irrequietude.
• No género feminino, é mais comum a resposta “não é verdade”, sugerindo uma menor associação com este tipo de comportamento.
• No grupo “prefiro não responder”, os valores são mais reduzidos, mas há maior dispersão entre as categorias.
Este padrão sugere que o comportamento de irrequietude pode estar mais presente nos rapazes, o que está de acordo com certos estudos que apontam para uma maior prevalência de agitação e impulsividade em géneros masculinos na infância, comparando ao género feminino.


```{r echo=FALSE, message=FALSE, warning=FALSE}
ggplot(subset(dados, !is.na(Sono_Q556) & !is.na(v22)), aes(x = as.factor(v22), y = Sono_Q556)) +
  geom_violin(trim = FALSE, fill = "lightblue") +
  geom_boxplot(width = 0.1, fill = "white") +
  ggtitle("Sono vs v22") +
  xlab("v22 (0=Não é, 1=Pouco, 2=Muito)") +
  ylab("Horas de Sono") +
  theme_minimal()
```

Ainda foi possível analisar a variável v22 com outra, a variável Sono_Q556 que sugeriram resultados interessantes:
• As crianças que afirmam que “é muito verdade” serem irrequietas (v22 = 2) tendem a ter uma distribuição de horas de sono mais baixa, com concentração entre as 7 e 8 horas.
• Já aquelas para quem a afirmação “não é verdade” (v22 = 0) tendem a dormir mais, com uma distribuição centrada entre as 8 e 9 horas.
• Também é de notar uma maior variabilidade nas horas de sono entre os alunos que se consideram pouco irrequietos (v22 = 1), sugerindo que este grupo é mais heterogéneo nos padrões de sono.
Esta relação sugere que as crianças que dormem menos podem apresentar mais frequentemente comportamentos de agitação ou irrequietude, um resultado alinhado com certos estudos sobre a influência do sono na regulação do comportamento infantil.


```{r echo=FALSE, message=FALSE, warning=FALSE}
ggplot(subset(dados, !is.na(Pg) & !is.na(cicloescolar)), aes(x = as.factor(cicloescolar), fill = as.factor(Pg))) +
  geom_bar(position = "fill") +
  ggtitle("Pg vs Ciclo Escolar") +
  xlab("Ciclo Escolar") +
  ylab("Proporção") +
  labs(fill = "Pg (0=Não é, 1=Pouco, 2=Muito)") +
  theme_minimal()
```

Outra análise interessante é entre a variável pg ( “Obedece com facilidade, faz habitualmente o que os adultos lhe mandam”) com a variável do Ciclo Escolar, que mostra análises bastante interessantes:
• No pré-escolar (0), mais de 50% das crianças consideram que obedecem com facilidade (Pg = 2).
• No 1.º ciclo (1), a proporção de respostas “muito verdade” desce significativamente para cerca de 35%, sendo substituída por respostas como “pouco verdade” e até “não é verdade” que ganham peso.
Este padrão é coerente com o desenvolvimento natural da autonomia das crianças. Ao avançarem para o 1.º ciclo, tendem a mostrar mais independência e resistência às ordens dos adultos, o que reduz a perceção de obediência automática que era mais frequente no pré-escolar. Este facto também é complicado de avaliar visto que a idade das crianças ainda é bastante baixa, mas enquanto a criança cresce o comportamento de “ignorar o que lhes é pedido” começa a ser mais notório.


```{r echo=FALSE, message=FALSE, warning=FALSE}
ggplot(subset(dados, !is.na(Sono_Q556) & !is.na(v25)), aes(x = as.factor(v25), y = Sono_Q556)) +
  geom_boxplot(fill = "lightcoral") +
  ggtitle("Sono vs v25") +
  xlab("v25 (0=Não é, 1=Pouco, 2=Muito)") +
  ylab("Horas de Sono") +
  theme_minimal()
```

Outra relação bastante interessante é entre as variáveis Sono_Q556 e v25 “Enerva-se muito facilmente e faz muitas birras”, visto que, igual ás outras variáveis comparadas há variável referente ás horas de sono, os resultados mostram se de acordo com certos estudos realizados:
• As crianças que indicam que esta afirmação não é verdade (v25 = 0) têm uma mediana de sono mais elevada, situada entre as 8 e 9 horas.
• À medida que aumentamos para “pouco verdade” (v25 = 1) e “muito verdade” (v25 = 2), a mediana do sono diminui, aproximando-se das 8 horas ou menos.
• Existe uma clara relação entre o número de horas de sono e a frequência de comportamentos de irritação e birras.
Esta relação então pode indicar que dormir menos horas está associado a uma maior probabilidade de a criança se enervar facilmente ou fazer birras com mais frequência, o que está alinhado, novamente, com a literatura sobre o impacto do sono na regulação emocional das crianças. Como curiosidade, os estudos apontam que o mesmo acontece com as restantes faixas etárias, mas quanto mais subimos na escala das faixas etárias, menor é a frequência destes comportamentos de irritação, pois as horas de sono são mais respeitadas.

# Conclusão

A análise descritiva dos dados recolhidos permitiu identificar padrões relevantes no comportamento, emoções e características sociodemográficas das crianças avaliadas. Verificou-se que variáveis como o género e o ciclo escolar influenciam aspetos como a irrequietude, a obediência e os padrões de sono. Observou-se ainda uma percentagem significativa de crianças que apresenta sinais de dificuldades emocionais, tais como medos excessivos, birras frequentes ou ausência de laços de amizade — fatores que podem comprometer o seu desenvolvimento socioemocional. A relação entre a qualidade e quantidade de sono com o comportamento emocional também ficou evidenciada, reforçando a importância do descanso adequado nesta faixa etária. Estes resultados destacam a necessidade de um acompanhamento contínuo e sensível à realidade das crianças no contexto pós-pandémico, promovendo ações educativas, de saúde e de apoio psicológico que ajudem a mitigar os impactos negativos e a fomentar o bem-estar geral na infância.

```{r echo=FALSE, message=FALSE, warning=FALSE}
